【裁判字號】    95,交易,388
【裁判日期】    951218
【裁判案由】    業務過失傷害
【裁判全文】
臺灣臺北地方法院刑事判決             95年度交易字第388號
公  訴  人  臺灣臺北地方法院檢察署檢察官
被      告  甲○○
上列被告因業務過失傷害案件，經檢察官提起公訴（九十五年度
偵字第九○六八號），經本院判決如下：
    主  文
甲○○過失傷害人，處有期徒刑貳月，如易科罰金，以銀元佰
元（即新臺幣玖佰元）折算壹日。
    事  實
一、甲○○於九十四年七月二十九日下午十時四十七分許，駕駛
    車號五Ｄ—七○六六號自用小客貨車，沿臺北市萬華區○○
    ○道第三車道由南往北方向行駛，至艋舺大道、萬大路口交
    岔路口，當時天候晴、夜間有照明、路面無缺陷、無障礙物
    、視距良好，並無不可注意之情，原應注意汽車行駛，應注
    意車前狀況及兩車併行之間隔，並隨時採取必要安全措施，
    甲○○竟疏未注意，貿然直行，適有由乙○○騎乘ＪＥ六—
    一五七號重型機車，亦沿臺北市萬華區○○○道同方向，於
    自用小貨車右前方騎乘，自用小客貨車右前車輪即擦撞重型
    機車左側車身，乙○○人車失去平衡倒地，致乙○○受有顏
    面多處（左上頷竇骨、左顴骨、左顳窩股、左上齒槽最後一
    顆牙齒）骨折、臉部二‧五×○‧五公分裂傷、左眼眶五×
    五公分瘀血、左臉頰、下頦、左手肘、右手腕、雙膝、左足
    踝、左足等多處擦傷等傷害。甲○○於肇事後即停留現場，
    於臺北市政府警察局萬華分局警員前往現場處理、未發覺真
    正肇事人、犯罪時，即坦承為肇事人而接受裁判。
二、案經被害人乙○○訴請臺北地方法院檢察署檢察官偵查後起
    訴。
    理  由
一、首查，本件被告雖曾於九十四年七月二十九日與代理人即告
    訴人之子張智強簽立和解書，表示「雙方不得再以任何理由
    提出訴訟放棄追訴及抗辯」等情，有該和解書（見偵查卷第
    十六頁），惟就和解書之重要標的：即應賠償之金額部分，
    和解書僅記載：「‧‧‧雙方協調甲方（即被告）願賠償乙
    方（即告訴人）受傷之醫療費用及將車子損害修理好雙方無
    異議‧‧‧」，究竟合意賠償之金額若干，亦無任何認定標
    準、事實上亦無明確金額合意，難認契約雙方已就和解契約
    之重要事項達成合意，尚難認為有效之和解。況按刑事訴訟
    上之告訴權，性質上屬於人民在公法上之權利，刑事訴訟法
    既未規定得予捨棄，告訴權人自不得予以捨棄，其縱有捨棄
    之意思表示，自屬無效（最高法院九十年度台非字第十六號
    判決參照），本件告訴人向臺灣臺北地方法院檢察署提出告
    訴之日期係九十四年九月五日，有臺灣臺北地方法院檢察署
    檢察官收文戳告訴狀在卷可參（見他字卷第一頁），而前開
    和解書書立日期則為「九十四年七月二十九日」，係於告訴
    人提出告訴前、訴訟外之意思表示，揆之前揭說明，除有刑
    法第二百四十五條第二項所載之情形，縱告訴人有於提出告
    訴前之捨棄告訴意思表示，亦與其嗣後提出告訴之合法與否
    不生影響，故本件仍屬合法之告訴，核先敘明。
二、訊據被告甲○○就於前揭時地駕駛車號五Ｄ—七○六六號自
    用小客貨車，而告訴人乙○○則於同時地同向騎乘ＪＥ六—
    一五七號重型機車，自用小客貨車擦撞重型機車後，告訴人
    因此人、車倒地受有傷害等事實，於本院調查、審理時均坦
    承不諱，惟被告仍矢口否認有何業務過失傷害之犯行，辯稱
    ：事發時正停等紅綠燈，初始起步後伊均直線進行，告訴人
    亦騎乘於伊右方，因前方有許多機車，告訴人超越前方機車
    時偏左至伊駕駛之車道，告訴人未保持安全間隔，方會擦撞
    云云。經查：
  (一)前揭時地，被告駕駛自用小貨車於艋舺大道直行時，右前車
    輪與向直行、由告訴人騎乘之重型機車左側車身發生擦撞，
    致告訴人失去平衡人車倒地等事實，除據被告坦承不諱外，
    並經告訴人指述明確，復有臺北市○○○○○道路交通事故
    調查報告表（見偵查卷第四、五頁）、現場圖、交通事故談
    話紀錄表、補充資料表、調查報告表及交通事故照片等（見
    偵查卷第二四頁以下、三一頁以下）在卷可稽。又告訴人因
    此受有顏面多處（左上頷竇骨、左顴骨、左顳窩股、左上齒
    槽最後一顆牙齒）骨折、臉部二‧五×○‧五公分裂傷、左
    眼眶五×五公分瘀血、及左臉頰（四×四公分）、下頦（三
    ×三公分）、左手肘（一×一公分）、右手腕（一×一公分
    ）、雙膝（二×一、三×二公分）、左足踝（三×三公分）
    、左足（一×一公分）等多處擦傷之傷害乙節，亦有聯合醫
    院和平院區住院診斷證明書、受傷照片（見偵查卷第二二頁
    ）附卷可參。
  (二)肇事路段即艋舺大道、萬大路交岔路口事發之際天晴、夜間
    照明充足、柏油路面無缺陷、無障礙物、視距良好，並無使
    被告不能注意遵循下引交通安全法規行車之情事，有交通事
    故調查報告表可查。又：
    1.按「（第一項）汽車在同一車道行駛時，除擬超越前車外
      ，後車與前車之間應保持隨時可以煞停之距離。（第三項
      ）汽車行駛時，駕駛人應注意車前狀況及兩車併行之間隔
      ，並隨時採取必要之安全措施。」、「汽車交會時，會車
      相互之間隔不得少於半公尺。」道路交通安全規則第九十
      四條第一項、第三項、及第一百條第五款定有明文，是車
      輛於併行行駛時，兩車間隔不得少於五十公分，且於他車
      超車完成後，凡後車即應與前車保持隨時可得煞停之距離
      。
    2.被告自承：告訴人原係於後方騎乘而來，至伊前方時偏向
      方生撞擊，而撞擊時告訴人機車已經於伊車之右前方，故
      撞擊點為自用小客貨車之右前方保險桿、機車之後方左下
      角車牌處等語（見本院九十五年十一月六日筆錄第二頁、
      九十五年十二月四日筆錄第九頁），核與證人即現場處理
      員警丙○○證述雙方車損情形相合，並有自用小客貨車、
      機車車損照片在卷可稽。是以被告所稱之行進方向，告訴
      人之機車先於被告之後方、併行、然後超前至自用小客貨
      車之前方，一偏向即發生撞擊，可知，告訴人之機車尚未
      超前之時，即被告之自用小客貨車、與告訴人之機車於兩
      車併行之際，兩車並未保持相當五十公分之間隔，始會被
      告小客貨車、告訴人機車同為直行向前，因機車車速較快
      而超越被告小客貨車後一偏向，即生擦撞，是被告、告訴
      人兩車行駛均未保持併行之間隔等情，堪以認定。
    3.另發生撞擊時，告訴人機車已於被告車前右前方等情，亦
      為被告所不否認，則當告訴人機車於被告小客貨車右前方
      之時，被告小客貨車即屬後車，倘雙方並無適當車距，後
      車即應採取減速之安全措施，以保持可隨時煞停之車距，
      然本件被告自承：見及偏向狀況，發現時不到半公尺即生
      撞擊等語（見偵查卷第二七頁），是以被告駕駛之後車，
      於告訴人機車於右斜前方偏向之時，已未及採取任何安全
      措施，始發生撞擊等情相參，被傲未為注意車前狀況、並
      保持前後車距等情，亦足資認定。被告雖辯稱：本件係告
      訴人欲為超車後突為右偏，實無法避及云云，委不足採。
  (三)就本件事故之肇致係被告未注意車前狀況保持隨時可得煞停
    之距離、又未保持兩車併行之間隔，並隨時採取必要安全措
    施等情，而被告之過失駕駛行為，與告訴人之傷害間，具有
    相當因果關係。
  (四)綜上所述，本件被告過失致人於傷之事實，事證已臻明確，
    被告犯行洵堪認定，應予依法論科。
二、查被告行為後，刑法於九十四年二月二日公布，於九十五年
    七月一日施行。按行為後法律有變更者，適用行為時之法律
    ，但行為後之法律有利於行為人者，適用最有利於行為人之
    法律，現行刑法第二條第一項訂有明文。此條規定乃與刑法
    第一條罪刑法定主義契合，而貫徹法律禁止溯及既往原則，
    係規範行為後法律變更所生新舊法律比較適用之準據法，是
    刑法第二條本身雖經修正，但刑法第二條既屬適用法律之準
    據法，本身尚無比較新舊法之問題，應一律適用裁判時之現
    行刑法第二條規定以決定適用之刑罰法律，先予辨明。又以
    本次刑法修正之比較新舊法，應就罪刑有關之共犯、未遂犯
    、想像競合犯、牽連犯、連續犯、結合犯，以及累犯加重、
    自首減輕暨其他法定加減原因（如身分加減）與加減例等一
    切情形，綜其全部罪刑之結果而為比較，最高法院九十五年
    五月二十三日著有九十五年度第八次刑庭會議決議可資參照
    。經查：
  (一)刑法第二百八十四條第一項普通過失傷害罪，法定刑得科或
    併科銀元五百元以下罰金，據修正後刑法施行法增訂第一條
    之一：「中華民國九十四年一月七日刑法修正施行後，刑法
    分則編所定罰金之貨幣單位為新臺幣。九十四年一月七日刑
    法修正時，刑法分則編未修正之條文定有罰金者，自九十四
    年一月七日刑法修正施行後，就其所定數額提高為三十倍。
    但七十二年六月二十六日至九十四年一月七日新增或修正之
    條文，就其所定數額提高為三倍」及刑法第三十三條第五款
    修正為：「主刑之種類如下：五、罰金：新臺幣一千元以上
    ，以百元計算之」等規定，是依修正後之法律，刑法第二百
    八十四條第一項普通過失傷害罪所得科處之罰金刑最高為新
    臺幣一萬五千元、最低為新臺幣一千元；然依被告行為時之
    刑罰法律，即罰金罰鍰提高標準條例第一條前段規定之提高
    倍數十倍及刑法第三十三條第五款規定之罰金最低額一元計
    算，該罪之罰金刑最高為銀元五千元，最低額為銀元十元，
    換算為新臺幣，最高額雖與新法同為新臺幣一萬五千元，然
    最低額僅為新臺幣三十元。因此，比較上述修正前、後之刑
    罰法律，自以被告修正施行前即行為時關於科處罰金刑之法
    律較有利於被告。
  (二)再刑法第四十一條修正施行前為：「犯最重本刑為五年以下
    有期徒刑以下之刑之罪，而受六個月以下有期徒刑或拘役之
    宣告，因身體、教育、職業、家庭之關係或其他正當事由，
    執行顯有困難者，得以一元以上三元以下折算一日，易科罰
    金。但確因不執行所宣告之刑，難收矯正之效，或難以維持
    法秩序者，不在此限。併合處罰之數罪，均有前項情形，其
    應執行之刑逾六月者，亦同」；再於修正施行後為「犯最重
    本刑為五年以下有期徒刑以下之刑之罪，而受六個月以下有
    期徒刑或拘役之宣告者，得以新臺幣一千元、二千元或三千
    元折算一日，易科罰金。」，且修正施行前之易科罰金折算
    標準，依照修正施行前罰金罰鍰提高標準條例第二條前段（
    九十五年七月一日已刪除）規定，就其原定數額提高為一百
    倍折算一日，則本件被告依照行為時易科罰金折算標準，應
    以銀元三百元折算一日，經折算為新臺幣後，以新臺幣九百
    元折算為一日。經比較上開修正前後之刑法第四十一條規定
    及易科罰金折算標準，應修正施行前之規定，較有利於被告
    。
  (三)綜合上述之比較，揆諸前揭最高法院決議及修正後刑法第二
    條第一項前段、後段規定之「從舊、從輕」原則，自應適用
    被告行為時之法律應適用被告行為時之舊法，故以下未特別
    敘明者，均係指修正前之舊法，核先敘明。
二、被告因駕駛過失致告訴人傷害，核其所為，係犯刑法第二百
    八十四條第一項普通過失傷害罪。惟公訴人認應依同法第二
    百八十四條第二項之業務過失傷害罪處斷，然因本件業經證
    人即現場處理員警丙○○到庭結證：事發時親自勘驗車內並
    未載運任何貨物等語明確，且經證人即被告之妻證稱：被告
    平日並不需載送店內貨物，店內貨物另有貨運行運送等語（
    均見本院九十五年十二月四日筆錄第五、八頁），是被告並
    非以載送貨物為業務至明，是公訴人所認尚有未洽，然起訴
    事實同一，起訴法條應予變更。被告於犯罪未發覺之前，向
    到場處理車禍之員警自首，有臺北市○○○○○道路交通事
    故肇事人自首情形記錄表（見偵查卷第二九頁）附卷可稽，
    應依刑法第六十二條之規定減輕其刑。本院爰審酌被告之過
    失情節均尚屬輕微，惟被告犯後仍不知坦然悔悟且被告與告
    訴人間，亦係因被告就過失責任分配因素致未能和解，並衡
    量告訴人亦同為肇事因素，已如前述，及被告其餘之犯罪目
    的、犯罪時所受之刺激、犯罪之手段、犯人之生活狀況、品
    行、智識程度、犯罪所生之危險或損害、犯罪後之態度等一
    切情狀，分別判處如主文所示之刑，並均諭知易科罰金之折
    算標準，以示懲儆。
據上論斷，依刑事訴訟法第二百九十九條第一項前段、第三百條
，修正後刑法第二條第一項前段、修正前第六十二條、第二百八
十四條第二項、修正前第四十一條第一項前段，修正前罰金罰鍰
提高標準條例第一條前段、第二條，判決如主文。
本案經檢察官陳焜昇到庭執行職務
中    華    民    國    95    年    12    月    18    日
                   刑事第四庭審判長法  官  劉慧芬
                                   法  官  黎惠萍
                                   法  官  郭惠玲
如不服本判決，應於判決送達後十日內向本院提出上訴狀（應抄
附繕本）。告訴人或被害人如對於本判決不服者，應具備理由請
求檢察官上訴，其上訴期間之計算係以檢察官收受判決正本之日
期為準。
上正本證明與原本無異。
                                   書記官  鄭雅文
中    華    民    國    95    年    12    月    19    日
附錄本案論罪科刑法條全文：
刑法第二百八十四條  過失傷害罪
因過失傷害人者，處六月以下有期徒刑、拘役或五百元以下罰金
，致重傷者，處一年以下有期徒刑、拘役或五百元以下罰金。
從事業務之人，因業務上之過失傷害人者，處一年以下有期徒刑
、拘役或一千元以下罰金，致重傷者，處三年以下有期徒刑、拘
役或二千元以下罰金。


司法院資訊處製作；財團法人民間司法改革基金會備份。
